臺灣高等法院刑事判決　　　　　　　　　　　　　九十二年度上訴字第四三六一號
　　上　訴　人　臺灣板橋地方法院檢察署檢察官
　　被　　　告　乙○○
　　選任辯護人　黃紀錄律師
右上訴人因被告公共危險等案件，不服臺灣板橋地方法院九十一年度訴字第二五０五
號，中華民國九十二年九月三十日第一審判決（起訴案號：臺灣板橋地方法院檢察署
九十一年度偵字第五二八五號），提起上訴，本院判決如左：
    主  文
上訴駁回。
    理  由
一、檢察官起訴及上訴意旨：
　　被告乙○○因經營志通針織實業有限公司（下稱志通公司）不善，積欠友人大筆
　  金額，遂基於為自己不法所有之犯意，先於民國八十九年四月三十日、七月一日
    ，向第一產物保險公司，投保保險金額為新臺幣（下同）二千一百萬元之商業火
    災保險，再於同年十二月四日星期一凌晨二時三分許，尚無員工進廠工作之空檔
    ，進入台北縣樹林市○○路○段九九巷三九號其所經營之志通公司內，攜含有甲
    苯之不詳易燃物質，將之放置於該公司各角落及中央之堆放紗線處及辦公室內等
    不連續之五處，並點火燃燒，燒燬房東鄭協晉所有之上開建築物，惟因保險公司
    尚未理賠，乙○○至今未詐領得保險金；又被告自稱因彭國維之通知而知悉火災
    ，惟彭國維為被告之外甥，其證詞是否值得採信，而證人陳啟文雖稱其有報案，
    惟並查無陳啟文之報案紀錄，依台北縣政府之報案紀錄，報案人實為被告之另一
    親戚林志明，本案疑點重重；因認被告涉有刑法第一百七十四條第一項之放火燒
    燬現未有人所在之他人所有建築物罪、第三百三十九條第三項、第一項之詐欺取
    財未遂罪嫌。
二、按犯罪事實應依證據認定之，無證據不得推定其犯罪事實，又不能證明被告犯罪
    者，應諭知無罪之判決，刑事訴訟法第一百五十四條、第三百零一條第一項分別
    定有明文。所謂認定犯罪事實之證據，係指足以認定被告確有犯罪行為之積極證
    據而言，該項證據自須適合於被告犯罪事實認定，始得採為斷罪資料。又苟未能
    發現相當證據，或證據不足以證明，自不能以推測或擬制之方法，以為裁判基礎
    ，亦有最高法院二十九年上字第三一０五號及四十年台上字第八六號判例意旨可
    資參照。又認定犯罪事實應依證據，為刑事訴訟法所明定，故被告否認犯罪事實
　　所持之辯解，縱屬不能成立，仍非有積極證據足以證明其犯罪行為，不能遽為有
　  罪之認定，最高法院三十年上字第一八三一號判例可供參考。
三、起訴所憑之證據
　　公訴意旨認被告涉上開罪嫌，係以：（一）本件被告所經營志通公司起火原因經
　  臺北縣政府消防局調查結果，現場至少有五處起火點，五處起火點間並無火流延
    燒路徑，廠房內亦未有置放危險物品，無因危險物品自燃性引發火災，亦無電源
    配線短路熔痕，可排除電器因素引燃火災可能性，且有五處起火點可排除因遺留
    火種引起火災可能性，而本件火災中之碳渣經內政部警政署鑑定結果含有該廠房
　  內原先所不存在之芳香族溶劑易燃物質，認以人為縱火可能性較高。（二）被告
    所經營之志通公司於火災當時不具獲利能力，不能以正常營運方式解決被告經濟
    上難題，被告具有縱火詐領保險金之動機。（三）火場未發現有外人侵入破壞痕
    跡，而被告乃具有不破壞門禁進入工廠能力之人，所稱得知火災發生原因之方式
    亦悖於常情，因認被告係先投保鉅額保險後，圖謀保險金而行縱火等情。
四、被告之辯解：
    被告堅決否認有何縱火詐領保險金犯行，辯稱：本件火災發生時伊人在臺北縣樹
    林市○○路○段一０一巷三八弄一號住處睡覺，係伊姊姊鄭雅禎兒子彭國維到住
    處門口通知，伊才知道工廠火災，而趕往現場處理，案發時伊不在現場不可能縱
    火，而伊經營之志通公司火災前經營狀況正常，伊絕無貪圖詐領保險金，伊不可
    能放火燒自己公司等語。
五、本院之判斷：
（一）本件火災之原因以人為縱火可能性較高：
　１、台北縣樹林市○○路○段九九巷三九號志通公司工廠因本件火災燒燬之事實，
  　　有臺北縣政府消防局火災原因調查報告書所附之現場照片在案為憑，而核諸該
    　廠房火災後狀況，以廠房右側辦公室處所內所置放之傢俱、物品嚴重燒燬，
      其上方閣樓支撐用鋼架亦已嚴重彎曲、變形，而辦公室旁所堆放之紗線以靠辦
      公室方向燒燬情形較為嚴重，離該處愈遠保留情形則愈為完整。廠房右側工
      作區靠近昇降機後側所放之紗線已嚴重燒燬、碳化廠房右側原料區處所附近
      堆放之紗線亦已嚴重燒燬，惟、二處所間所堆放之紗線，則尚有部分保留
      原狀。廠房左側入門處原料區，愈靠左側處所附近燒燬情形愈嚴重廠房左
      側後方空壓機房受燒程度明顯較他處嚴重，該處空壓機房之木製隔間牆亦已嚴
      重燒失，僅殘留部分木料支架掉落於下方地面等情，有火災現場相片數幀、台
      北縣政府消防局所繪製火災現場平面暨物品配置圖在卷可參（偵查卷第三一頁
      、第三四頁至第四二頁）。
　２、台北縣政府消防局人員勘驗現場檢視該址廠房並未有危險物品、化工原料或其
  　　容器置放其內，上述五處起火點部分亦無電器用品或電源配線裝置、經過該處
    　，辦公室及空壓機房附近電器設備僅表面遭燒燬並無異狀，其電源配線亦無短
      路熔痕現象，有台北縣政府消防局消防員許智凱所製火災現場勘查紀錄及原因
      判斷表在卷可稽（偵查卷第二四頁至第二八頁），而本案火災發生時該址廠房
      機械設備係處於停止運作狀態，該址廠房工作至八十九年十二月三日上午十時
      左右即休息，無人員留守，被告之妻林釧芳曾於八十九年十二月三日晚上八時
      許，再至公司所供奉土地公拜拜之後返家等情，亦據被告及證人林釧芳於警詢
      時供陳在卷（偵查卷第四頁、第二０六頁），再本案火場中所採得之碳渣經內
      政部警政署鑑定後，發現屬於可燃性促燃劑之芳香族溶劑，經內政部警政署職
      員葉金梅於原審調查中證述在卷（原審卷第二六二頁），且有內政部警政署鑑
      定報告在卷為憑（偵查卷第一五九頁），至該等具可燃性促燃劑之芳香族燃劑
      碳渣，證人葉金梅雖證稱亦可能係因機器外表之油漆經火烤後產生，然證人許
      智凱於原審調查中證稱：所採得具可燃性促燃劑之芳香族燃劑碳渣，距離火場
      中最近之機器至少亦有一公尺距離等語在卷（原審卷第二五九頁），並有台北
      縣政府消防局九十二年二月十三日北消調字第０九二０００九五０三號函所附
      火場證物採樣地點位置圖在卷（原審卷第一一五頁至第一一六頁）。
　３、本件火場經台北縣政府消防局人員檢視志通公司廠房各出入口及窗戶，除因消
  　　防搶救破壞進入外，並未有遭受外力破壞、侵入之現象等情，經台北縣政府消
    　防局消防員許智凱於原審調查中證述在卷（原審卷第二五九頁），並有火災原
      因調查報告書在卷（偵查卷第二二頁）。
　４、是依上述１至３事證所示，火場中以前開五處燒燬、碳化情形最為嚴重，且分
  　　位於火場中間、前後左右五處，各嚴重燒燬處相互間，甚有部分紗線保留原狀
    　未遭受火燒，顯見各嚴重燒燬處並無火流延燒路徑，火場中復採得屬可燃性促
      燃劑之芳香族燃劑碳渣，依採證位置距離廠房機器距離非近，應非機器油漆遭
      火燒溶解後所產生等情，堪認本件火場應有五處起火點，且有可燃性促燃劑助
      燃火勢，各起火點彼此間獨立不相連，本件火災復可排除因火場內置放危險物
      品引（自）燃之可能性、亦無機械設備或其電源線超負載因素引燃之可能性，
      佐以本案火災報案時間係八十九年十二月四日凌晨二時零三分，距證人林釧芳
      所稱八十九年十二月三日晚上八時許至公司供奉土地公後返家，該公司即無人
      在內已相隔約六小時，及本案同時起火點有五處，可排除因遺留火種同時造成
      五處起火燃燒之可能性，火場未有遭受外力破壞、侵入之現象各情，堪認本件
      火災發生原因以執有志通公司門戶出入鑰匙之人，故為縱火之可能性為最高。
（二）被告之不在場抗辯：
　　　證人即被告之妻林釧芳於偵查、原審調查中證稱：八十九年十二月三日星期日
  　　晚上八時許，渠有去公司內拜土地公，但無異狀，被告沒有跟渠去拜拜，跟小
    　孩在家裡，看完電視就睡覺了，睡到凌晨兩點左右就有人在家外面喊工廠失火
      等語（偵查卷第二０六頁、原審卷第一六三頁），證人彭國維於偵查、原審調
      查中證稱：火災那一天，渠在臺北市○○鎮○○路三段九九巷三三號之一住處
      房間聽到有爆炸聲，本來不以為意，後來有連續的爆炸聲，渠就跑到窗口看，
      看到有濃煙，濃煙是從渠舅舅乙○○工廠方向飄過來，從窗戶可以看到乙○○
      工廠裡面有火光，渠就知道發生火災，那時渠母親鄭雅禎的男友陳啟文跟渠一
      起在家裡，叫渠去告訴乙○○，陳啟文則打電話報案，渠騎機車經過北二高下
      的隧道到乙○○家一樓門口叫人，渠叫舅舅，很大聲一直叫，叫到有人回答，
      回應渠什麼事，渠說你的工廠失火，回答的人應該是舅舅乙○○，渠等不及他
      開門，想說火場那邊可能需要人幫忙，因為那是小巷，消防隊可能不知道地址
      ，所以就回去火場那裡一直等，消防人員就過來，後來乙○○也來等語（偵查
      卷第二○七頁背面、原審卷第二六三頁至第二六五頁），依以上二人所述，證
      人林釧芳、彭國維就本件志通公司甫發生火災時，被告本人係在住處、不在火
      場一情，所證互核相符，足見被告前揭辯稱，火災時伊不在場，伊並未放火等
      語尚非無據。
（三）被告經營之志通公司之投保情形：
　　　志通公司固於火災發生前，就公司之機器及設備向第一產物保險公司，就公司
　　　廠房不動產、貨物、機器及設備、傢俱等，向第一及新光產物保險公司分別投
  　　保四百萬元、一千七百萬元（第一、新光產物保險公司各占保險單金額百分之
    　六十、四十，而為共保）之火災保險，有火災保險單二份影本在案可憑（偵查
      卷第十八頁至第十九頁），並為被告所自承，然證人即保險經紀人曾東村於原
      審證稱：被告約從八十七年就開始投保，由渠居間介紹被告跟第一產物產物保
      險公司投保，出險地與保單上標的物地址不同是因為門牌整編過，事實上就是
      在同一個地方，渠負責內容是去開發客戶，把客戶要求投保的金額條件傳真給
      產物保險公司，由產物保險公司自己決定是否核保，被告就機器設備投保四百
      萬，是因機器設備原本是被告跟中租迪和租賃公司貸款所購，後來貸款還清了
      ，所以轉回自己投保，之前受益人寫中租迪和公司，後來四百萬元這張受益人
      就寫乙○○，至於一千七百萬元那張是續保的，已投保三、四年等語（偵查卷
      第十三頁、原審卷第三三頁至第三八頁），並有第一產物保險公司九十一年四
      月二十九日一產火字第九一五三八號函所附志通公司自八十七年起至八十九年
      間，向第一產物保險公司投保商業火災保災之投保及出險紀錄在卷可參（偵查
      卷第一二四頁至第一三０頁），則關於志通公司保險部分，既經保險公司人員
      現場勘估核算，擬定保險額度，若該店實際無保險契約所載之生財設備、貨品
      等物，保險公司焉有可能同意與之簽訂保險契約，是被告依其機器、貨物等價
      值投保上述金額之火災保險，尚難謂有何有違常理之處；況被告係早於本件火
      災前三年，即已向上開保險公司投保，公訴意旨認被告係於八十九年十二月四
      日火災發生前之同年四月三十日、七月一日，始向保險公司投保云云，亦有誤
      會。
（四）志通公司火災損失情形：
    　本件火災發生後，經威信公證公司人員至現場勘估損失，詳列損失明細，有威
　　　信公證公司火險勘查報告在卷可參（見偵查卷第一四一頁至第一四二頁），證
  　　人即威信公證公司承辦人甲○○、該公司工程師郭明益於本院審判期日交互詰
    　問時證稱：渠等去現場勘查，因現場已燒毀，志通公司之資料及會計帳等不齊
      全，無法明確判斷損失多少產品及貨物，其是從理算工程專業，包括現場勘查
      、清點、會計等來做理算，本案無實際推算主要是因被告提出會計帳不齊全，
　　　又因被告與保險公司就民事訴訟正涉訟中，因此還沒實際做理賠等語，此部分
  　　證詞尚不足為被告涉本案犯行之積極證據；從而，檢察官謂被告係貪圖鉅額保
    　險金而行縱火，尚屬推測之詞，且縱認有此動機，檢察官亦無提出其他積極證
      明足以證明被告有縱火之行為，公訴意旨以被告有縱火之動機可能性，進而推
      論被告有縱火之犯罪事實，尚嫌速斷。
（五）被告負債情形
　　　被告坦認本件火災時其尚積欠蔡忠旺一百七十萬元，鄭新興四百萬元，傅添丁
　  　七十餘萬元，鄭庭均五十萬元，其兄鄭坤三百萬元等情，惟關於被告負債狀況
      與被告有無縱火之待證事實亦無直接關連，尚不得據此而為被告不利之認定。
（六）被告得知火災之經過
  　　被告供稱係彭國維通知伊才知道發生火災，與證人林釧芳供稱係陳啟文至家中
　　　通知發生火災，被告因而得知發生火災之情有所歧異，及檢察官上訴意旨指查
      無陳啟文之報案紀錄，而火警報案人林志明與被告具有親戚關係，經過火場發
      現火警，竟未通知被告，有悖常情等。惟查：依台北縣政府消防局檢送本件火
      災案類受理記錄單，報案人姓名為「林先生」，嗣經檢察官直接向該局承辦人
      員查詢，據復：第二通以上的報案人資料，視該單位當時忙碌之情形，不一定
      會輸入等語（偵查卷第六十一頁），且本案火災由誰報警與被告是否犯罪並無
      關聯；又一般人突遇火災，難免慌亂，誤認通知者之口音，非無可能，從而，
　　　縱被告與林釧芳獲知火災之過程不同，與被告具親戚關係之報案人林志明發現
  　　火警未親自通知被告等情，與被告有無縱火之待證事實亦無直接關連，苟無積
　　  極證據，亦不得據此而為被告不利之認定。
六、維持原判決之理由：
　　綜上所述，原審以本件火災發生原因，雖以執有志通公司門戶出入鑰匙之人為縱
    火之可能性較高，然依本案卷證資料所示，火災發生前後被告人在家中，並不在
    火場，亦查無其他證據足認被告係待其離開志通公司後，以其他遙控延遲縱火方
    式為縱火之事證，自不得以被告經濟狀況不佳具有縱火之動機並有不破壞門禁進
    入現場能力，及事後如何得知火災之過程，或究係由何親戚報警等情，遽認本件
    志通公司火災係由被告縱火所致，此外，復查無其他積極證據足資證明被告有公
    訴意旨所指之犯行，揆諸前揭條文規定及判例意旨，依刑事訴訟法第三百零一條
    第一項前段，諭知被告乙○○無罪之判決，核無違誤。檢察官上訴仍執陳詞指摘
    原判決不當，為無理由，應予駁回。
七、適用之法律：刑事訴訟法第三百六十八條。
本案經檢察官朱兆民到庭執行職務。
中　　　華　　　民　　　國　　九十三　　年　　　四　　　月　　 十五 　　日
                              臺灣高等法院刑事第八庭
                                  審判長法  官  陳　祐　治
                                        法  官　王　炳　梁
                                        法  官　陳　晴　教
右正本證明與原本無異。
如不服本判決，應於收受送達後十日內向本院提出上訴書狀，其未敘述上訴之理由者
並得於提起上訴後十日內向本院補提理由書（均須按他造當事人之人數附繕本）。
                                        書記官　郭　台　發
中　　　華　　　民　　　國　　九十三　　年　　　四　　　月　　 十五 　　日
